臺灣臺中地方法院刑事判決
110年度易字第2488號
公  訴  人  臺灣臺中地方檢察署檢察官
被      告  謝孟釗


選任辯護人  林萬生律師
被      告  劉秋宏


選任辯護人  鄭弘明律師
上列被告因詐欺等案件，經檢察官提起公訴（110年度偵字第
36877號），本院判決如下：
    主    文
謝孟釗、劉秋宏均無罪。
    理    由
一、公訴意旨略以：被告謝孟釗與被告劉秋宏並未實際從事貿易
    事業，然被告劉秋宏於民國109年3月間經由不知情之李依綸
    結識告訴人簡欣儀並得知簡欣儀正在尋覓投資管道後，被告
    劉秋宏與被告謝孟釗認有機可乘，竟共同基於意圖為自己不
    法所有之犯意，先由被告劉秋宏向簡欣儀佯稱其與被告謝孟
    釗共同在大陸經營之3Ｍ產品進出口事業可賺取合法之退稅，
    循環生息週期為4個月，每期利息6%，因此有年利率為18%之
    固定獲利，最低投資額為8萬元人民幣，被告劉秋宏並稱投
    資款可以新臺幣支付，其將代為兌換人民幣後進行投資，以
    此邀簡欣儀投資，簡欣儀因此陷於錯誤，被告劉秋宏見時機
    成熟，就先於109年3月11日，持以被告謝孟釗名義並檢附被
    告謝孟釗國民身分證影本之投資契約書(按該投資契約書上
    電腦繕打之日期為109年4月15日)，與簡欣儀訂立投資契約
    （下稱本案投資案），簡欣儀因此依約先後於109年3月11日
    、4月10日、5月13日、6月8日，依被告劉秋宏指示分別匯款
    新臺幣(下同)69萬7,600元、69萬2,800元、34萬1,600元、4
    4萬0,960元至其所指定向中國信託商業銀行所申請之帳號00
    00000000000號帳戶（下稱中國信託帳戶），然被告劉秋宏
    僅於109年7月至10月間止，支付簡欣儀12萬5,174元之利息
    ，自109年11月起，即向簡欣儀以因新冠肺炎致無法與被告
    簡孟釗前往大陸查帳，渠等經營之「3Ｍ產品進出口事業」因
    此遭自稱「曾松茛」之合夥人捲走，資金付之一炬等語推拖
    ，李依綸在得知上情後，雖於109年11月19日起，賠償簡欣
    儀3萬9,000元之利息及償還本金9萬元，然被告劉秋宏、謝
    孟釗從此即拒絕還款；因認被告劉秋宏、謝孟釗共同涉犯刑
    法第339條第1項之詐欺取財罪嫌等語。
二、按犯罪事實應依證據認定之，無證據不得認定犯罪事實；不
    能證明被告犯罪者，應諭知無罪之判決；刑事訴訟法第154
    條第2項、第301條第1項分別定有明文。此所謂認定犯罪事
    實之證據，係指足以認定被告確有犯罪行為之積極證據而言
    ，該項證據自須適合於被告犯罪事實之認定，始得採為斷罪
    之資料，如未能發現相當證據，或證據不足以證明，自不能
    以推測或擬制之方法，以為裁判基礎。次按刑法上詐欺罪之
    成立，要以加害者有不法得財或得利之意思而實施詐欺行為
    ，被害者因此行為，致表意有所錯誤而為財產上處分，受有
    損害，且加害者所用行為，堪認為詐術者，始足當之。若行
    為人非自始基於不法得財或得利之意圖，客觀上無施用詐術
    之行為，或並無損害發生，或者所受損害，非由欺罔行為陷
    於錯誤所致，均不得遽以詐欺罪相繩；另參經濟行為本身原
    寓有不同程度之不確定性或交易風險，交易雙方本應自行估
    量其主、客觀情事及搜集相關資訊，以作為其判斷之參考；
    交易之當事人應自行考量對方之資格、能力、信用，及交易
    內容之投資報酬率、資金風險等等因素，除具違反詐欺罪之
    具體情事外，非謂當事人之一方有無法依約履行之情形，即
    應成立詐欺罪，否則刑事詐欺責任與民事債務不履行責任將
    失其分際；至於債務人未依債務本旨履行其債務或提出給付
    等情形，若非出於自始無意履行債務之詐欺犯意所致者，尚
    與刑法第339條之詐欺罪構成要件有間。
三、公訴意旨認被告謝孟釗、劉秋宏涉有上開詐欺罪嫌，無非係
    以被告謝孟釗、劉秋宏之陳述、告訴人之指訴、告訴人提出
    之投資契約書影本、匯款交易明細及被告劉秋宏上揭中國信
    託銀行帳戶開戶資料及交易明細等為其主要論據。
四、訊據被告謝孟釗、劉秋宏固坦認告訴人確實有匯款投資本案
    投資案，然均堅決否認有何詐欺犯行。被告謝孟釗辯稱：我
    個人有投資在大陸經營的3M產品進出口事業，我自己投資的
    利潤獲利有超過年利率18% ，投資案所得的獲利都是被告劉
    秋宏幫我處理，我有授權被告劉秋宏去刻我的印章，我跟親
    友的投資款也都是交給被告劉秋宏，由被告劉秋宏跟曾松茛
    接洽處理；是我們拿錢給曾松茛操作處理投資事宜，我們投
    資的資金確實有遭曾松茛捲走等語。被告劉秋宏辯稱：簡欣
    儀找我，我就說我確實有在投資，投資約10年，也有言明我
    會把錢匯出去，我投資金額大約新臺幣4000多萬元，每四個
    月獲利200多萬元新臺幣，因為被告謝孟釗叫我直接跟曾松
    茛聯絡，我會把錢匯到曾松茛指定帳戶，曾松茛也會託人拿
    現金給我，簡欣儀投資的利息曾松茛給我之後，我再匯給簡
    欣儀；因為109年10月初就找不到曾松茛了，我們投資者與
    曾松茛並無簽訂書面契約，我們投資者的對口都是被告謝孟
    釗，被告謝孟釗有授權我跟投資者以他的名義簽訂契約，有
    委託我幫他處理財務等語。
五、本院之判斷：
㈠、告訴人簡欣儀透過證人李依綸之引薦及被告劉秋宏之介紹後
    ，先後於109年3月11日、4月10日、5月13日、6月8日，依被
    告劉秋宏指示分別匯款69萬7,600元、69萬2,800元、34萬1,
    600元、44萬0,960元至被告劉秋宏中國信託帳戶，被告劉秋
    宏並有於109年7月至10月間止，支付告訴人本案投資案共12
    萬5,174元之利息等節，為被告劉秋宏、謝孟釗所坦認，核
    與證人即告訴人、證人李依綸於本院審理時之證述均大致相
    符，並有告訴人提出之海外貿易投資書、被告劉秋宏之中國
    信託帳戶存摺、告訴人帳戶之台幣存款歷史交易明細查詢、
    存款交易明細（見他4190卷第25至57頁）在卷可稽，故此部
    分事實，應可認定。
㈡、告訴人所參與之本案投資案確實存在，理由如下：
　1.被告謝孟釗、劉秋宏自承確實有出資投資曾松茛之3M貨櫃投
    資案，被告謝孟釗並有與曾松茛簽訂投資契約書，有該投資
    契約書及投資清單影本在卷可考（見本院卷一第67至71、20
    5至225頁）；又證人楊耀仁於本院審理時證稱：我跟曾松茛
    是股東關係，認識10幾年，曾松茛有給我3M貨櫃投資案，最
    早應該是在101年、102年就開始投資，曾松茛告訴我，他的
    同學在3M當主管，所以有貨櫃的投資案，我們可以賺退稅的
    價格；被告劉秋宏、謝孟釗有參與該投資案，3M投資案主導
    者是曾松茛；每一櫃每4個月獲利6%，1年利息18%，當時利
    息都很規律也很順，我也投資很多年等語（見本院卷二第28
    7至288、290、295頁），並提出其手機內102年5月28日之退
    稅款操作流程郵件內容、出貨單、微信對話紀錄、匯款委託
    書（見本院卷二第329至363、369至370頁）等資料為憑，堪
    認確實有曾松茛提供年利率18%之3M貨櫃投資案存在。
　2.證人李依綸於本院審理時證稱：我有跟簡欣儀提到我自己跟
    我家人都有參與投資3M貨櫃，講過該投資案很穩定，收入很
    高，不用擔心這樣的話，這是我自己的經驗，我已經這樣10
    年左右；我大概100、101年開始投資，最後一筆投資是109
    年4、5月跟我父親一起的投資等語（見本院卷二第307、309
    至310頁），就其個人與家人之投資經驗證述明確，核與證
    人簡欣儀於本院審理時證述投資前有聽聞證人李依綸如此陳
    述之情形相符（見本院卷一第154至155頁），由此足認證人
    李依綸上開證述應為真實，其確實有投資3M貨櫃投資案。
　3.證人即被告劉秋宏於本院審理時證稱：謝孟釗委託曾松茛進
    行的投資，我有拿錢投資，我跟其他投資人一樣，投資全部
    掛在謝孟釗名下，因為這個投資是謝孟釗介紹的，我們都是
    針對謝孟釗；我是100、101年參與投資，103、104年時謝孟
    釗請我幫忙處理帳務，大概104、105年左右，因為謝孟釗的
    介紹也認識曾松茛；我會幫謝孟釗算，多久必須要拿到多少
    利息，我就會主動告知曾松茛利息該給了，曾松茛的利息是
    匯到我在中國大陸招商銀行的戶頭或中國信託帳戶，再由我
    轉匯給其他投資人，都是由我處理分配，我都會列表做利息
    的支出；投資過程中，利息的給付都蠻穩定的等語（見本院
    卷一第179至187頁），並有其提出之微信對話紀錄（見他41
    90卷第263至273頁）、結算表、投資明細、電子郵件暨檔案
    資料（見本院卷二第13至273頁），且有中國信託商業銀行
    股份有限公司110年8月6日中信銀字第110224839190262號函
    暨檢附帳號000000000000號帳戶之客戶開戶基本資料、存款
    交易明細、自動化交易LOG資料（見他4190卷第97至156頁）
    在卷可稽，佐以證人李依綸於本院審理時證稱利息都有按時
    、如數的收到等語（見本院卷二第316至317頁），堪認證人
    劉秋宏上開證述，應為真實。
　4.由證人楊耀仁、李依綸、劉秋宏上開證述可知，在告訴人投
    資本案投資案之前，被告謝孟釗、劉秋宏已投資曾松茛主導
    之3M貨櫃投資案多年，期間均有持續且穩定的收到利息，此
    亦與證人簡欣儀之證述相符（見本院卷一第154、168頁），
    佐以證人楊耀仁所提出之退稅款操作流程（見本院卷二第32
    9頁），與被告劉秋宏提出之「關於退稅業務操作流程」（
    見他4190卷第235頁）之內容均相同，且證人楊耀仁出貨單
    內容之抬頭惠州市惠陽區利德五金加工廠、惠州鑫利得拋光
    材料製品廠等字樣（見本院卷二第335頁），亦與被告劉秋
    宏提出之連絡函（見他4190卷第233頁）、出貨單（見本院
    卷二第73至87、91至271頁）之抬頭一致，堪認被告劉秋宏
    提出之連絡函、出貨單、關於退稅業務操作流程之書面文件
    ，均應為曾松茛所提供之資料。
　5.告訴人於上開時間所匯入之款項，被告劉秋宏確實有將之轉
    交曾松茛用以投資3M貨櫃投資案，此部分業據被告劉秋宏陳
    明在卷（見他4190卷第225、227頁），並有被告劉秋宏中國
    信託帳戶交易明細、微信通聯紀錄存卷為憑（見他4190卷第
    253、257、259、261、263至273頁），且經證人朱琪英於本
    院審理時證述在卷（見本院卷二第299至301頁），告訴人交
    付投資款之方式，亦與證人李依綸證稱其投資款是匯給被告
    劉秋宏等語（見本院卷二第310頁），及證人楊耀仁證稱投
    資款交付方式是按照曾松茛指定的帳戶去匯款等語（見本院
    卷二第290頁），所證述交付投資款之情形雷同。再者，告
    訴人於109年7月起10月間，確有收到被告劉秋宏匯入之利息
    ，亦有其中國信託銀行存款交易明細在卷可考（見他4190卷
    第55頁），佐以證人李依綸、楊耀仁均證稱投資期間都有收
    到利息，利息都是轉帳到名下帳戶等語（見本院卷二第316
    、298頁）之情形一樣，倘若被告劉秋宏未將告訴人匯入之
    款項轉交曾松茛以投資3M貨櫃投資案，且曾松茛有將利息匯
    入被告劉秋宏帳戶內，被告劉秋宏豈會於整理計算各投資人
    應得之利息後，將利息支付給告訴人。依照上開證據可知，
    被告劉秋宏確實有將告訴人之投資款轉交曾松茛用以投資3M
    貨櫃投資案，並於曾松茛轉匯利息時，將屬於告訴人部分之
    利息，匯入告訴人指定之帳戶內。
　6.至證人楊耀仁雖證稱其參與3M貨櫃投資案與曾松茛並無簽訂
    書面契約，然因其於101、102年才開始投資，相較於被告謝
    孟釗於99年3月16日即有第一筆投資，此參被告謝孟釗與曾
    松茛簽訂之投資契約書暨附件可知（見本院卷一第67至71、
    207至225頁），則證人楊耀仁與被告謝孟釗參與投資之時間
    點不同，要難因此認定被告謝孟釗與曾松茛所簽訂之上開投
    資契約書並非真實。又被告謝孟釗與曾松茛簽訂之投資契約
    書記載「謝孟釗提供人民幣現金給予曾松茛自由投資」，與
    本案被告謝孟釗與告訴人簽訂之海外貿易投資契約書記載「
    簡欣儀提供現金予謝孟釗投資3M海外貿易」，雖有文字上之
    不同，然證人劉秋宏於本院審理時證稱：這應該是版本的問
    題，契約的目的一樣，就是確定謝孟釗有拿這麼多錢給曾松
    茛，但內容沒有很嚴謹，只寫自由投資，其實做的都是3M的
    投資等語（見本院卷一第173頁），亦難因此認定告訴人參
    與之本案投資案與被告謝孟釗參與之3M貨櫃投資案不相同。
㈢、被告謝孟釗、劉秋宏並無施用詐術使告訴人匯款投資，理由
    如下：
　1.證人簡欣儀於本院審理時證稱：我跟李依綸只是單純在聊天
    ，我跟她講我有房貸壓力，過不久，她就跟我講投資這件事
    情等語（見本院卷一第161頁），核與證人李依綸證述情節
    一致（見本院卷二第307頁），故證人簡欣儀之所以接觸到
    本案投資案，是在其與證人李依綸聊天過程中，證人李依綸
    談及自己的投資，才介紹已投資多年且有穩定收益之3M貨櫃
    投資案給證人簡欣儀知悉，而證人李依綸此舉是出於幫助簡
    欣儀減輕房貸壓力之意，並非被告劉秋宏要求其遊說簡欣儀
    投資，亦據證人李依綸證述在卷（見本院卷二第308頁）。
　2.證人簡欣儀於本院審理時證稱：劉秋宏、李依綸沒有具體拿
    任何跟3M貨櫃投資相關的紙本或書面資料給我看，因為我很
    信任李依綸，本案投資案就是聽李依綸、劉秋宏口頭說明，
    就決定投資，因為李依綸跟我說她自己、她的父親、妹妹也
    有投資等語（見本院卷一第164至167頁），亦證稱從未見過
    任何與3M貨櫃投資案相關之文件資料，而是單憑被告劉秋宏
    口述說明即參與投資，被告劉秋宏、謝孟釗並無出示任何不
    實或虛偽之資料以取信告訴人。
　3.證人簡欣儀又證稱：因為我跟李依綸真的非常好，已經像家
    人一樣，我們是國中同學，一直都是好朋友，認識幾十年了
    ；李依綸、劉秋宏的經濟狀況非常好，李依綸有跟我說，劉
    秋宏有買下她們隔壁的房子，所以她們的房產不只一棟，劉
    秋宏開名車，李依綸也住在臺中七期，我去看過，看起來房
    租不便宜，因為李依綸跟我說劉秋宏已經做10年了，我想說
    10年也很穩定等語（見本院卷一第153 、164、167、169頁
    ），由此可見，證人簡欣儀與李依綸之間應有相當深厚之情
    誼存在，且其對於證人李依綸、被告劉秋宏之經濟狀況略有
    知曉，而非完全無任何憑據即相信證人李依綸、被告劉秋宏
    所言。
　4.被告劉秋宏、謝孟釗及證人李依綸均有參與3M貨櫃投資案，
    此亦為告訴人所知悉，業據告訴人證述在卷（見本院卷一第
    168頁），而參照證人劉秋宏、李依綸上開證述可知，其等
    參與3M貨櫃投資案均將近10年，期間均有按期收到利息，該
    筆被動收入讓其等生活無虞，是其等將此一資訊告知告訴人
    ，並無傳遞不實資訊給告訴人。至於公訴人雖以被告劉秋宏
    並無明確告知本案投資案是投資曾松茛主導之3M貨櫃投資案
    ，而使告訴人陷於錯誤，然依照證人簡欣儀上開證述可知，
    在被告劉秋宏未提供任何書面資料情況下，其之所以決定投
    資，是取決於其與證人李依綸及被告劉秋宏間之信任關係及
    其親眼目睹其2人之生活物質條件，所著重者為其投資後，
    能否與證人李依綸及被告劉秋宏一樣獲取相同趴數之利息，
    而有一筆被動收入支付房貸，至於實際經營者究竟是何人，
    應非其著重之條件，此觀證人李依綸之證述（見本院卷二第
    307、316頁），可知投資內容為何、何人匯利息等事項，對
    其而言均不重要，重要的是利息有準時、如數收到。從而，
    被告劉秋宏有無如實告知本案投資案是由曾松茛主導，對於
    與告訴人約定之投資標的及獲利情形，並無重大影響，難認
    被告劉秋宏未言明是投資曾松茛所主導之3M貨櫃投資案有何
    施用詐術之情形。
㈣、被告劉秋宏、謝孟釗供稱於109年11月間，因遭曾松茛捲款致
    無法再行支付利息之事實，業據證人楊耀仁於本院審理時證
    述明確（見本院卷第293、295至296頁），核與證人李依綸
    證述情節大致相符（見本院卷二第310至311、315至316頁）
    ，並有被告謝孟釗109年12月4日寄給曾松茛之存證信函附卷
    為憑（見本院卷一第249至253頁），可見確實有曾松茛捲款
    逃跑之事。
㈤、綜上各情，告訴人之所以接觸到本案投資案，乃是在其與情
    同家人般之好友李依綸閒聊中，經證人李依綸談及自身投資
    及獲利情形，才詢問被告劉秋宏，經詢問評估後始決定投資
    ，過程中，被告劉秋宏、謝孟釗並無提出任何不實文書資料
    或施用詐術，使告訴人陷於錯誤而決定投資，且告訴人事後
    亦有因本案投資案獲取利息，僅因後續遭曾松茛捲走投資款
    致無法再支付利息。
六、綜上所述，被告劉秋宏雖未明確告知告訴人主導3M貨櫃投資
    案者為曾松茛，然本案尚乏證據證明被告謝孟釗、劉秋宏有
    何共同詐欺取財犯行，被告謝孟釗、劉秋宏前開所辯，應屬
    可採。從而，依檢察官所舉證據，尚未達於通常一般之人均
    不致有所懷疑，而得確信其為真實之程度，依前開說明，自
    應為被告謝孟釗、劉秋宏無罪之諭知。　　　
據上論斷，應依刑事訴訟法第301條第1項前段，判決如主文。　
本案經檢察官黃永福提起公訴，檢察官黃元亨到庭執行職務。
中　　華　　民　　國　　111 　年　　7 　　月　　14　　日
            刑事第八庭    審判長法  官  高思大
                                法  官  江文玉
                                法  官  王靖茹
以上正本證明與原本無異。
如不服本判決應於收受判決後20日內向本院提出上訴書狀，並應
敘述具體理由；其未敘述上訴理由者，應於上訴期間屆滿後20日
內向本院補提理由書（均須按他造當事人之人數附繕本）「切勿
逕送上級法院」。
告訴人或被害人如不服判決，應備理由具狀向檢察官請求上訴，
上訴期間之計算，以檢察官收受判決正本之日起算。
                                書記官  廖于萱
中　　華　　民　　國　　111 　年　　7 　　月　　14　　日